臺灣高雄地方法院刑事簡易判決　　　　 100年度簡字第4436號
公　訴　人　臺灣高雄地方法院檢察署檢察官
被　　　告　林宥安
上列被告因違反公司法等案件，經檢察官提起公訴（97年度偵字
第32239 號、98年度偵字第17276 號、97年度偵字第33511 號）
，因被告自白犯罪，本院合議庭認為宜以簡易判決處刑，裁定由
受命法官逕以簡易判決處刑，判決如下：
    主      文
林宥安共同犯公司法第九條第一項前段之未繳納股款罪，處有期
徒刑肆月，如易科罰金，以新臺幣壹仟元折算壹日。又共同犯詐
欺取財罪，處有期徒刑陸月，如易科罰金，以新臺幣壹仟元折算
壹日。應執行有期徒刑玖月，如易科罰金，以新臺幣壹仟元折算
壹日。
    事實及理由
一、犯罪事實：(一)陳建齊（原名陳音助）、林宥安、邱博祥、黃
    皓笙共同基於違反公司法、商業會計法、使公務員登載不實
    之犯意聯絡，由陳建齊覓得林宥安擔任德有限公司（下稱
    德公司）之人頭負責人，再由邱博祥於97年1 月8 日（起
    訴書誤載為97年1 月2 日），帶同人頭負責人林宥安，以
    德公司名義，向臺灣銀行五甲分行開設帳號000000000000號
    帳戶，邱博祥於同日將貸得之款項新臺幣（下同）100 萬元
    匯入前開帳戶，旋將存摺帶回影印，作為股款業經股東繳納
    之存款證明，並製作不實之德公司存款100 萬元之股東繳
    納股款明細表、資產負債表後，交付不知情之會計師李善餘
    ，委託李善餘查核並辦理設立登記手續，李善餘乃於同年1
    月9 日出具載明德公司資產負債表與有關憑證相符及應收
    股款均已收足等內容之查核報告書，並持上開不實股東繳納
    股款明細表、資產負債表、查核報告及委託書等文件，向主
    管機關經濟部中部辦公室申請設立登記德公司，邱博祥隨
    於同年1 月11日將帳戶內100 萬元提領一空，使經濟部中部
    辦公室承辦之公務員形式審查後，誤認德公司之股款已經
    繳足，而於同年1 月28日核准設立登記德公司，並將德
    公司股款100 萬元已繳足之不實事項登載於職務上所掌之簿
    冊公文書，足生損害於主管機關對於公司管理之正確性。(二)
    陳建齊、林宥安、邱博祥、黃皓笙另共同意圖為自己不法之
    所有，基於詐欺取財及行使使公務員登載不實文書之犯意聯
    絡，明知林宥安無清償能力及意願，竟為向銀行詐取貸款，
    先由林宥安以德公司名義，於同年2 月25日向華南商業銀
    行五甲分行申請開立帳號000000000000號之支票存款帳戶，
    請領空白支票後交給邱博祥、陳建齊等人，並製造該公司交
    易活絡及信用良好之假象，黃皓笙乃於97年8 月11日介紹林
    宥安向不知情之郭松南以低於銀行鑑定價值366 萬8664元之
    250 萬元取得高雄市○○區○○段1395號土地及高雄市○○
    區○○路37巷2 弄2 號房屋後，再由林宥安等人於97年8 月
    15日，持上開不實公司登記文件、臺灣銀行存款帳戶交易明
    細及不實之不動產買賣契約書等，向臺灣銀行左營分行申請
    房屋貸款，致使該銀行承辦人員陷於錯誤，誤信林宥安信用
    良好且有清償能力及意願，而於同年9 月15日核撥290 萬元
    ，匯入林宥安在臺灣銀行開立之帳號000000000000號帳戶，
    其後渠等僅以所貸得部分金額繳納貸款至98年4 月16日止，
    即未再繳付貸款，尚欠283 萬5,031 元，嗣上開房地業經臺
    灣銀行實行抵押權，並於100 年1 月24日以235 萬6,000 元
    拍定。
二、上開犯罪事實，業據被告林宥安於警詢及審理時坦承不諱（
    見警二卷，頁21～28；本院99年度訴字第801 號卷一，頁
    141 ），核與證人郭松南於檢察事務官調查時之陳述、證人
    即共犯陳建齊於警詢及偵訊之供述、證人即共犯邱博祥於警
    詢及檢察事務官調查時之供述相符，復有德公司設立登記
    表、股東繳款明細表、臺灣銀行五甲分行開設帳號00000000
    0000號活期存款存摺、德公司票據信用資訊連結作業查詢
    、高雄市○○區○○段1395號土地及高雄市○○區○○路37
    巷2 弄2 號房屋之不動產買賣契約書、登記謄本、建物異動
    索引、臺灣銀行左營分行98年5 月20日左營營字第09850010
    841 號函檢附之林宥安貸款申請書、繳款明細、交易往來明
    細等文件在卷可稽（見警二卷，頁128 ～141 ；偵一卷，頁
    31、46～47、98、125 ～137 、138 ～149 ），是被告前揭
    任意性之自白，核與事實相符，堪予採信。本案事證明確，
    被告上開犯行，洵堪認定，應依法論科。
三、論罪科刑
（一）按修正前公司法第7 條規定，公司之設立、變更或解散之
      登記或其他處理事項，由中央主管機關或委託地方主管機
      關審核之。該條文於90年11月12日修正為「公司申請設立
      、變更登記之資本額，應先經會計師查核簽證；其辦法，
      由中央主管機關定之」，並於91年3 月6 日訂定「公司申
      請登記資本額查核辦法」，第2 條規定「公司申請設立登
      記或合併、分割、增減實收資本額等變更登記，除依證券
      交易法第218 條之2 規定辦理庫藏股減資外，應檢送設立
      、合併、分割、增減實收資本額基準日經會計師查核簽證
      之資產負債表，……」，及於同辦法第8 條第2 項、第9
      條第2 項分別規定「會計師對應行查核事項，應備具工作
      底稿，主管機關得隨時調閱之」、「會計師查核公司之資
      本額，如發現有虛偽情事者，應拒絕簽證」。另修正前公
      司法第412 條第2 項關於「主管機關對於前項之申請，應
      派員檢查，並得通知公司限期申復」，及修正前公司法第
      419 條第2 項關於「前項第4 款、第5 款所列事項，如有
      冒濫或虛偽者，主管機關應通知公司限期申復，經派員檢
      查後得裁減或責令補足」等規定，均於90年11月12日修正
      時，予以刪除；並將第9 條第4 項修正為「公司之設立或
      其他登記事項有偽造、變造文書，經裁判確定後，由檢察
      機關通知中央主管機關撤銷或廢止其登記」依修正後規定
      觀之，除縮小第7 條之範圍外，並將「公司申請設立、變
      更登記之資本額」事項，改由會計師負責查核簽證，及將
      應派員檢查等相關規定刪除。至於修正後公司法第388 條
      雖仍規定「主管機關對於公司登記之申請，認為有違反本
      法或不合法定程式者，應令其改正，非俟改正合法後，不
      予登記」，然僅形式上審查其是否「違反本法」或「不合
      法定程式」而已，倘其申請形式上合法，即應准予登記，
      不再為實質之審查。且公司之設立或其他登記事項如涉及
      偽造、變造文書時，須經裁判確定後，始撤銷或廢止其登
      記。則行為人於公司法修正後辦理公司登記事項，如有明
      知為不實之事項，而使公務員登載於職務上所掌之公文書
      ，足以生損害於公眾或他人者，即有刑法第214 條之適用
      （最高法院96年度第5 次刑事庭會議決議參照）。次按資
      產負債表乃商業會計法第28條第1 項第1 款所列之財務報
      表，而商業負責人、主辦及經辦會計人員或依法受託代他
      人處理會計事務之人員以虛列股本之不正當方法，使公司
      或行號之資產負債表發生不正確之結果，應成立商業會計
      法第71條第5 款之罪。本件被告林宥安為德公司之登記
      負責人，自屬公司法第8 條之負責人，亦為商業會計法第
      4 條規定之商業負責人，其與同案被告陳建齊、邱博祥等
      人明知公司應收之股款並未實際繳納，而在資產負債表填
      載收足股款，使承辦之公務員將該不實之事項登載於職務
      上所載之公文書，據以核准德公司之設立登記，足以生
      損害於主管機關對於公司管理之正確性。是核被告林宥安
      就事實欄一(一)所為，係犯公司法第9 條第1 項前段之未繳
      納股款罪、商業會計法第71條第5 款之利用不正方法致使
      財務報表發生不實結果罪及刑法第214 條使公務員登載不
      實罪；就事實欄一(二)所為，係犯刑法第339 條第1 項之詐
      欺取財罪及同法第216 條、第214 條之行使使公務員登載
      不實文書罪。被告林宥安與同案被告陳建齊、邱博祥、黃
      皓笙就上開犯行，有犯意聯絡及行為分擔，均應論以共同
      正犯（陳建齊、邱博祥、黃皓笙雖非德公司之公司負責
      人或商業負責人，惟與公司負責人林宥安因身分關係而成
      立之公司法第9 條第1 項、商業會計法第71條第5 款之罪
      ，依刑法第31條第1 項之規定，仍以共同正犯論）。被告
      林宥安與共犯陳建齊、邱博祥、黃皓笙利用不知情之李善
      餘會計師為事實欄一(一)所載犯行，為間接正犯。
（二）又被告使公務員登載不實文書之低度行為係行使使公務員
      登載不實文書之高度行為所吸收，不另論罪。被告所犯公
      司法第9 條第1 項前段之未繳納股款罪與商業會計法第71
      條第5 款之利用不正方法致使財務報表發生不實結果罪間
      ；刑法第339 條第1 項之詐欺取財罪與同法第216 條、第
      214 條之行使使公務員登載不實文書罪間，各係一行為觸
      犯數罪名，為想像競合犯，應依刑法第55條之規定，分別
      從一重之未繳納股款罪及詐欺取財罪處斷。所犯未繳納股
      款罪及詐欺取財罪，犯意各別，行為互殊，應予分論併罰
      。被告所犯商業會計法第71條第5 款之利用不正方法致使
      財務報表發生不實結果罪部分，雖未經檢察官起訴，但與
      起訴之部分，屬想像競合犯之裁判上一罪關係，亦為起訴
      效力所及，本院自得併予審究附此敘明。
（三）爰審酌被告與共犯陳建齊、邱博祥、黃皓笙等人以借款存
      入公司帳戶查驗後隨即返還之方式，製作不實之財務報表
      虛列資本，成立空殼公司，並持不實公司設立登記表向銀
      行詐貸290 萬元，犯罪所生危害非輕，惟衡以被告處於配
      合而非主導地位，參與程度較輕，且犯後坦承犯行，態度
      非惡，又被告雖尚欠被害人臺灣銀行左營分行283 萬5,03
      1 元房貸未繳，然上開房地業經臺灣銀行實行抵押權，並
      於100 年1 月24日以235 萬6,000 元拍定，此有臺灣銀行
      左營分行100 年3 月31日左營營字第10000010761 號函附
      卷足憑（見本院訴字卷二，頁211 ），被害人之損害已有
      降低，並斟酌被告之素行、智識程度、生活狀況等一切情
      狀，分別量處如主文所示之刑及諭知易科罰金之折算標準
      ，併定其應執行之刑及諭知易科罰金之折算標準（按被告
      行為後，刑法第41條於98年12月30日修正公佈，並自該日
      施行，刑法施行法第10條第2 項定有明文。次按修正前刑
      法第41條第2 項規定「前項規定於數罪併罰，其應執行之
      刑未逾六月者，亦適用之。」，亦即數罪併罰所定之應執
      行刑超過6 月者，即不得易科罰金，修正後刑法第41 條
      第8 項規定「第一項至第四項及第七項之規定，於數罪併
      罰之數罪均得易科罰金或易服社會勞動，其應執行之刑逾
      六月者，亦適用之。」，亦即數罪併罰所定之應執行刑超
      過6 月者，仍得易科罰金。故比較修正前後刑法第41條規
      定，以修正後之規定對被告有利，依刑法第2 條第1 項但
      書規定，自應適用修正後刑法第41條第8 項之規定）。
四、依刑事訴訟法第449 條第2 項、第3 項，公司法第9 條第1
    項前段，商業會計法第71條第5 款，刑法第2 條第1 項但書
    、第11條前段、第28條、第214 條、第216 條、第339 條第
    1 項、第55條、刑法第41條第1 項前段、第8 項、第51 條
    第5 款，刑法施行法第1 條之1 ，逕以簡易判決處刑如主文
    。
五、如不服本判決，應於判決送達後10日內，向本院提出上訴狀
    。
中    華    民    國    100     年    8   月    17    日
                  高雄簡易庭    法  官   洪培睿
以上正本證明與原本無異。
如不服本判決，應於判決送達之日起10日內向本院提出上訴書狀
中    華    民    國   100    年    8     月    17    日
                                書記官   秦富潔
附錄本案論罪科刑法條：
刑法第339條（普通詐欺罪）
意圖為自己或第三人不法之所有，以詐術使人將本人或第三人之
物交付者，處5 年以下有期徒刑、拘役或科或併科1 千元以下罰
金。
以前項方法得財產上不法之利益或使第三人得之者，亦同。
前二項之未遂犯罰之。
刑法第214條（使公務員登載不實罪）
明知為不實之事項，而使公務員登載於職務上所掌之公文書，足
以生損害於公眾或他人者，處3 年以下有期徒刑、拘役或5 百元
以下罰金。
刑法第216條（行使偽造變造或登載不實之文書罪）
行使第210 條至第215 條之文書者，依偽造、變造文書或登載不
實事項或使登載不實事項之規定處斷。
公司法第9條
公司應收之股款，股東並未實際繳納，而以申請文件表明收足，
或股東雖已繳納而於登記後將股款發還股東，或任由股東收回者
，公司負責人各處5 年以下有期徒刑、拘役或科或併科新臺幣50
萬元以上250 萬元以下罰金。
有前項情事時，公司負責人應與各該股東連帶賠償公司或第三人
因此所受之損害。
第1 項裁判確定後，由檢察機關通知中央主管機關撤銷或廢止其
登記。但裁判確定前，已為補正或經主管機關限期補正已補正者
，不在此限。
公司之設立或其他登記事項有偽造、變造文書，經裁判確定後，
由檢察機關通知中央主管機關撤銷或廢止其登記。
商業會計法第71條
商業負責人、主辦及經辦會計人員或依法受託代他人處理會計事
務之人員有下列情事之一者，處5 年以下有期徒刑、拘役或科或
併科新臺幣60萬元以下罰金：
一、以明知為不實之事項，而填製會計憑證或記入帳冊。
二、故意使應保存之會計憑證、會計帳簿報表滅失毀損。
三、偽造或變造會計憑證、會計帳簿報表內容或毀損其頁數。
四、故意遺漏會計事項不為記錄，致使財務報表發生不實之結果
    。
五、其他利用不正當方法，致使會計事項或財務報表發生不實之
    結果。